【裁判字號】    97,上訴,415
【裁判日期】    970708
【裁判案由】    強盜等
【裁判全文】
臺灣高等法院高雄分院刑事判決         97年度上訴字第415號
上  訴  人
即  被  告  戊○○
選任辯護人  鍾義律師
上 訴人 即
被      告  丙○○
                      4
選任辯護人  陳益軒律師
上 訴人 即
被      告  乙○○
選任辯護人  江雍正律師
            李汶哲律師
            蘇勝嘉律師
上列上訴人因強盜等案件，不服中華民國96年12月14日第一審判
決（起訴案號：臺灣高雄地方法院檢察署95年度偵字第1091號、
第1092號、第4932號），提起上訴，本院判決如下：
    主  文
原判決關於乙○○部分撤銷。
乙○○犯故買贓物罪，處有期徒刑壹年，減為有期徒刑陸月，如
易科罰金，以銀元參佰元即新台幣玖佰元折算壹日。
其他上訴駁回。
    事  實
一、己○○、戊○○、丙○○、魏清輝（現由原審法院通緝中）
    及真實姓名年籍不詳之成年男子共5 人，共同基於意圖為自
    己不法所有之犯意聯絡，組成強盜油灌車集團，並由己○○
    尋找下手目標。於民國94年10月22日23時許（起訴書誤載為
    12月），由己○○駕駛車牌號碼不詳之白色休旅車搭載一名
    真實姓名年籍不詳之成年男子，前往丙○○所經營位於高雄
    市○鎮區○○路145 號之檳榔攤，搭載丙○○及魏清輝，再
    前往前鎮區○○街橋頭搭載戊○○，旋即前往高雄市○○區
    ○○路靠進中國鋼鐵公司附近等候，嗣見丁○○駕駛車牌號
    碼361 －GU號曳引車附掛車牌號碼6N－98號油罐車出現後，
    己○○即指示戊○○等人跟隨丁○○所駕駛之車輛並於途中
    加以攔截，指示完畢後即下車離去，換由戊○○駕駛上開白
    色休旅車搭載丙○○、魏清輝及該真實姓名年籍不詳之成年
    男子，尾隨丁○○所駕駛之曳引車，於同日23時25分許，同
    抵國道1 號北上353 公里處，戊○○便超車於該曳引車前方
    將該曳引車擋下，由丙○○手持指揮棒，指揮丁○○駕車停
    靠路肩，兩車停靠後，由丙○○及該名真實姓名年籍不詳之
    成年男子下車走向曳引車，命丁○○下車，丁○○下車後，
    丙○○及該名真實姓名年籍不詳之成年男子便強押丁○○進
    入上開休旅車內，將丁○○夾坐在休旅車後座之中間位置，
    由丙○○以膠帶綑綁丁○○之雙手及眼睛，由魏清輝下車強
    行駕駛曳引車離開，以此強暴方式，至使丁○○不能抗拒而
    取得該油罐車及其內之油品。嗣戊○○搭載丙○○、丁○○
    及該真實姓名年籍不詳之成年男子，由岡山交流道迴轉南下
    ，行經國道10號東行下仁武交流道，往大社觀音山區方向行
    駛，抵該山區公館3 巷產業道路電線桿編號「三寮分31號」
    旁之空地，戊○○等人命丁○○下車，坐於草地上並控制其
    行動，在戊○○等3 人控制丁○○行動同時，由己○○另方
    面進行立即銷贓，於翌日1 時11分16秒許，己○○以其所使
    用之手機門號0000000000號，撥打專門收購漁船用油之乙○○之手機門號0000000000號。詎乙○○明知己○○所兜售之
    上開油品，係屬來路不明之贓物，仍與己○○議妥以新臺幣
    （下同）約20餘萬元之代價，購買該批油品，己○○即指示
    魏清輝駕駛上揭曳引車兩人一同前往高雄縣岡山鎮燁聯鋼鐵
    廠附近空地，乙○○則請其不知情之配偶甲○○駕駛車號39
    75-MF 號自用小貨車前往該地，甲○○與己○○接觸後，由
    甲○○以長約20尺的鐵桶抽取後裝載上開油品，而將該鐵桶
    暫置放在該處空地。在此期間，戊○○另以手機門號000000
    0000號，分別於94年10月23日0 時53分45秒許、1 時22分10
    秒許及1 時53分48秒許，撥打己○○所使用之上揭手機門號
    ，請示己○○是否可以放人等事項，而待己○○銷贓完成後
    ，遂指示戊○○釋放丁○○，戊○○、丙○○及該真實姓名
    年籍不詳之成年男子，便於94年10月23日2 時30分許，再搭
    載丁○○至公館3 巷產業道路電線桿編號「三寮分00-00000
    FE40號」旁空地釋放之，上揭曳引車及油罐車則棄置於高雄
    縣岡山鎮本洲工業區○○○路及本東二路路口。其後，己○○分別於94年10月23日上午某時及同年月24日某時，在高雄
    市前鎮區鎮興橋附近及丙○○上揭檳榔攤處，分別交付7 萬
    元予戊○○及丙○○，朋分所得贓款。嗣丁○○脫困後報警
    處理，經警循線查獲，己○○於94年12月21日警詢時向偵查
    機關陳稱本件強盜油品案件係綽號「大頭（即丙○○）」之
    人所為，伊係幫「大頭」賣油，大頭的手機是0000000000號
    等語，隨後丙○○乃於94年12月30日主動向國道警察局說明
    案情，嗣並扣得戊○○所有之上揭手機、己○○所有之作案
    用膠帶1 捲及己○○所使用之上揭手機，始查悉上情。
二、案經國道公路警察局第五警察隊移請臺灣高雄地方法院檢察
    署檢察官偵查起訴。
    理  由
壹、證據能力方面：
一、按被告以外之人於審判外之言詞或書面陳述，除法律有規定
    者外，不得作為證據，刑事訴訟法第159 條第1 項定有明文
    ；被告以外之人於審判外之陳述，雖不符同法第159 條之1
    至159 條之4 之規定，而經當事人於審判程序同意作為證據
    ，法院審酌該言詞陳述或書面陳述作成時之情況，認為適當
    者，亦得為證據。當事人、代理人或辯護人於法院調查證據
    時，知有第159 條第1 項不得為證據之情形，而未於言詞辯
    論終結前聲明異議者，視為有前項之同意，同法第159 條之
    5 第2 項亦有明文。查本件檢察官、辯護人及被告於本院審
    判程序時，就原審判決所引用各項證據（含傳聞證據、非傳
    聞證據及符合法定傳聞法則例外之證據）之證據能力，除否
    認共犯己○○警詢及偵訊證述外，均經被告等三人及其辯護
    人等表示不爭執或同意引為證據（見本院卷第80頁）。且於
    本院言詞辯論終結前，檢察官、辯護人及被告對於卷附具有
    傳聞證據性質之證據，既均已知其情，均未聲明異議，本院
    認該具有傳聞證據性質之證據，並無任何違法取證之不適當
    情形，以之作為證據使用係屬適當，自得採為認定被告犯罪
    事實之證據。
二、又按被告己○○於警詢及偵訊之陳述，對於同案被告戊○○
    、丙○○、乙○○而言，則屬證人證言之地位，且屬於法院
    外之陳述，本質上固屬傳聞證據。然依刑事訴訟法第159 條
    之3 第3 款規定，被告以外之人於審判中有「所在不明而無
    法傳喚或傳喚不到」之情形，其於司法警察調查中所為之陳
    述，經證明具有可信之特別情況，且為證明犯罪事實之存否
    所必要者，則得為證據。查本件證人即共犯己○○經原審合
    法傳喚、拘提、通緝後均未到庭。嗣經本院查詢其現在行蹤
    ，證實已於案發後之95年2 月15日出境（迄今未再入境），
    97年3 月11日遷出國外，有其個人基本資料查詢結果、法務
    部入出境資料連結作業各1 份附卷可參（見本院卷第168-17
    0 頁）。準此，其於警詢、偵訊中之證詞，雖屬審判外之陳
    述，然本院認其初到案時所為之筆錄，就犯罪事實記憶較為
    深刻，較無受外力干擾之可能，亦未及串供或掩飾隱匿其陳
    述內容，且其亦未供述有遭不當取供之情事，其所為陳述顯
    出於自由意志，而具有可信之特別情況，且為證明被告犯罪
    事實之存否所必要，偵訊時證述依舉重明輕法則，既警詢筆
    錄依上開說明有證據能力，則偵訊筆錄為檢察官依法執行職
    務所製作，亦無顯不可信之情形，當亦有證據能力。
貳、實體方面：
一、訊據被告戊○○坦承：我有攔車並把被害人帶到觀音山之事
    實，被告丙○○亦稱：客觀的事實我承認，惟辯稱：之後的
    事我不清楚，不是要強盜云云。而於原審被告戊○○、丙○○固坦承有於上揭時間、地點攔停丁○○所駕駛之曳引車及
    油灌車，並將之押解上車載至觀音山區，取走其車內油品，
    後各自己○○處分得七萬元之事實，惟矢口否認有何結夥強
    盜之犯行，均辯稱：己○○稱這是債務糾紛，伊等僅係幫己○○解決債務問題云云。另訊據被告乙○○固坦承有於上揭
    時間、地點與被告己○○聯繫而購買上開油品，並由不知情
    之配偶甲○○前往取油，惟矢口否認有何故買贓物罪犯行，
    辯稱：伊並不知道己○○販賣予伊之油品係強盜而來的贓物
    云云。經查：
  (一)上揭犯罪事實，業據證人即被害人丁○○於警詢、偵訊及原
    審審理時證述明確，復有履勘現場照片、手機門號00000000
    00、0000000000號雙向通聯紀錄、監聽譯文、扣押物品目錄
    表等在卷可稽【見警卷第第28-29 頁、30-34 頁、第35-39
    頁、94年他字第5982號卷（下稱檢卷一）第6-15頁、95年偵
    字第1091號卷（下稱檢卷三）第19頁、95年偵字第1092號卷
    （下稱檢卷四）第41-42 頁、原審卷一第30-45 頁、警卷第
    45-49 頁、54-62 頁、65-69 頁、74-78 頁、79頁、81-83
    頁】，堪可認定。另據證人即被害人丁○○於96年9 月14日
    原審審理時到庭具結證述：「（問：請陳述你被搶的經過？
    ）答：我開在中山高速公路由南往北方向在外車道行駛，開
    到北上353 公里附近，他們開休旅車原本在內側，他們超過
    我的車，坐在右側（我忘記是前坐或是後坐右側）用手揮攔
    我下來，我當時想我是否有擦撞別人的車子，所以我就把車
    子停在路肩，休旅車就停在我前面，一開始我沒有下車，但
    休旅車後坐二個人下車，在庭的丙○○是下車二人中其中一
    人，另一人沒有在法庭上，我看到該二人下車，我也就下車
    ，丙○○跟我說我的老闆跟他的老闆有財務糾紛，當時我心
    想這台車子是我的，我自己就是老闆，我不認為丙○○所說
    「我的老闆」是指委託人或靠行的老闆，而且我也沒有跟人
    家結怨，我懷疑他們可能攔錯車子了，我就想說對方的老闆
    可能在車上，所以我就上他們的車子，對方的二個人邊推邊
    拉我上車，當時我想上車說清楚，所以認為沒有關係，我就
    上他們的車子，我坐後座中間，我一上車就被他們用透明膠
    帶矇住眼睛，手有也被膠帶綑綁著，但嘴巴沒有被貼上膠帶
    或其他東西，是誰矇住我的眼睛我忘記了，我當時來不及反
    抗，他們就開車載我到山上，在山上待了一、二個小時，後
    來他們載我到路邊，放我下車讓我走」、「（問：你記得那
    台休旅車上面有幾個人？）答：我記得休旅車的司機是在庭
    戊○○，在高速公路上他沒有下車，只有二個人下車，所以
    那台休旅車應該是有三個人，我上車之後眼睛被矇起來，我
    不知道車上有幾個人，我上休旅車時，看到只有駕駛座上有
    司機一人，其他二個人還沒有上車」、「（問：你雙手是否
    被反綁？）答：是」、「（問：你休旅車上有無問他們到底
    是什麼債務糾紛？）答：我有問他們，但他們沒有說」、「
    （問：後來你如何離開山上？）答：他們原本把我載到樹林
    裡面，他們要放我走，但可能怕我走太久了，所以把我載一
    段路下來，再把我放在路邊，跟我說等他們車子走了，我才
    可以走」、「（問：（提示證人警詢筆錄）你有無跟警察說
    搶你車子及油品的人，有跟你說是因為你老闆跟他們的老闆
    有財務糾紛，才搶你的車子及油品？）答：我沒有跟警察這
    樣說，我跟國道警察局也沒有這樣講」、「（問：（提示證
    人警詢筆錄）警察有特別詢問你，「蔡頭」或你到底有無跟
    搶油罐車的人有財務糾紛，你為何跟警察說沒有？）答：警
    察有問我，我是說沒有，因為我當時忘記了，我為什麼會下
    車的原因」、「（問：（提示證人警詢筆錄）你稱你被強押
    上車，與你今天所述不符，有何意見？）答：一個人拉我的
    手，另一人從後面推我，我想走也走不了，我覺得這樣就是
    強押我上車」、「（問：你在休旅車被透明膠帶綑綁手部時
    ，心理是如何想？）答：我想我遇到強盜了，如果要談事情
    ，為何要綑綁我的手」、「（問：當時你心理是否會害怕？
    ）答：會，我沒有遇過這種事」、「（問：後來你如何離開
    ？）答：因為我要喝水，他們便將綑綁我手部的膠帶解開，
    之後沒有再綁我的手，眼睛的膠帶則是後來他們放我走時，
    我自己解開的」等語綦詳在卷（見原審卷第30-45 頁）。
  (二)共同被告即證人丙○○於96年10月26日原審審理時亦具結證
    述：當天晚上己○○說有人欠他錢，要伊幫忙攔車，在中鋼
    看到丁○○的車後，己○○說就是要攔那輛，後己○○下車
    ，由戊○○開車尾隨，之後伊等有攔下丁○○的車，叫丁○○上伊等的車，而由魏清輝將丁○○的車開走，伊等便將丁○○載往觀音山區，伊等有用膠帶將丁○○的手綁起來，怕
    丁○○跑掉，己○○不是幫伊賣油，己○○拿了7 萬元到伊
    所經營的檳榔攤給伊，沒有說原因，伊想應該是因為伊幫己○○攔下油灌車等語（見原審卷二第66-98 頁），所供情節
    與證人丁○○前開所述亦大略相符。
  (三)另證人即另案被告魏清輝於96年6 月28日在原審審理時具結
    證述：「（問：94年10月22日己○○是否有去找你？）答：
    當天半夜己○○來興仁里某一廟附近載我」、「（問：己○○為何要載你？）答：因為當時我人在丙○○（我都叫他「
    大頭仔」（台語））開設的檳榔攤附近休息，己○○直接來
    找我，他事先都沒有跟我聯絡，他當時叫我（己○○多半叫
    我「輝哥」）幫他開一台大車去岡山，他就開車載我，沿途
    還陸陸續續載丙○○、戊○○，之後我們就到中鋼，之後我
    們就從中山路上高速公路，我們一直開到楠梓路段，我就在
    高速公路幫己○○開一台油罐車，開到岡山燁聯鋼鐵廠附近
    的路邊停放，我在該處停了二十分鐘，己○○才來載我回高
    雄」、「（問：你們坐在車內時，有無人提到為何要開那台
    油罐車？）答：沒有，但我在車上有聽到己○○說那台油罐
    車的車主有欠他的錢」、「（問：案發當天，己○○開何車
    去載你？）答：白色休旅車，何廠牌我不知道」、「（問：
    你坐的車子在高速公路尾隨該油罐車時，當時車上有誰？）
    答：在高速路上時，是由戊○○駕駛原本由己○○所開的那
    台休旅車，車上還有我、丙○○及另一名後來在中鋼上車的
    男子。己○○在中鋼就下車，換該名我不認識的男子上車，
    該男子約三、四十歲左右」、「（問：你們從何時尾隨該油
    罐車？）答：我們從中鋼附近開始尾隨油罐車」、「（問：
    是誰提議你們要尾隨該油罐車？）答：是綽號叫「麵線」（
    台語）之己○○提議的」、「（問：那名你不認識的男子是
    在己○○說要尾隨油罐車之前上車或之後上車？）答：己○○開的車到中鋼時，有在那邊繞了一下，可能要尋找那台油
    罐車，己○○後來好像有看到那台油罐車，他說那台油罐車
    車主有欠他錢，要我們車上其他人尾隨該台油罐車，之後己○○把車子停在路邊，之後己○○就下車，換戊○○開車，
    該名我不認識的男子就上車，坐到後座我旁邊，之後戊○○
    就開車載我們尾隨該台油罐車上高速公路」、「（問：己○○下車之前有無跟你說要你開的車就是那台油罐車？）答：
    是，己○○要我們攔下那台油罐車，之後再由我開那一台油
    罐車去岡山」、「（問：後來有無攔下那台油罐車？）答：
    有，我們超車到那台油罐車的前面，車上有人拿指揮棒示意
    該油罐車的司車停車，該油罐車的司機就將車子停到路肩，
    丙○○跟那名我不認識的男子二人下車，去叫那台油罐車的
    司機下車，接著我就下車把那台油罐車開到岡山」、「（問
    ：如何知道要把油罐車開到岡山何處？）答：己○○開車來
    載我時就跟我說要開到岡山的哪個地點，只是一開始沒有跟
    我講開何種車子」、「（問：後來你把油罐車開往何處？）
    答：我開到岡山燁聯鋼鐵廠附近的馬路旁」、「（問：你有
    無把那輛油罐車內的油載去賣掉？）答：沒有，我將油罐車
    開到目的地停好之後，我有打電話給己○○，說我把車子開
    到目的地了，己○○說他要來載我，我在該處等了約二、三
    十分鐘，己○○才開一台黑色小客車來載我回高雄」、「（
    問：攔下那台油罐車後，你是否與丙○○及那名你不認識的
    男子一起下車走到油罐車處？）答：不是，是丙○○及那名
    我不認識的男子先下車去叫那台油罐車的司機下車，接著我
    下車去開那台油罐車」、「（問：你是否知道己○○既然是
    要討債，為何要將油罐車開走？）答：我不知道」、「（問
    ：你在燁聯鋼鐵廠那邊等了二、三十分鐘期間，有無人來向
    你談講買該車的油？）答：沒有」、「（問：攔下油罐車時
    ，到底是誰拿指揮棒？）答：是丙○○及那名我不認識的男
    子其中一人」、「（問：那名司機要走上車時，丙○○及那
    名你不認識的男子是不是走到司機的兩邊？）答：他們三人
    一起上車的」等語（見原審卷一第187-197 頁）；核其所證
    亦與證人丁○○所述略相符合。是上揭被告丙○○、戊○○
    所自承之事實，應可認定。而衡諸常情，被害人丁○○在高
    速公路上為車攔停路肩，遭兩名成年男子一人拉扯其手部、
    一人推其背部，而無法依自己意思行動上他人車輛，上車後
    復遭被告等人以膠帶綑綁手部、矇住眼睛，夾坐在後座中間
    位置，復載至觀音山區○○○段時間，一般人處於該地位，
    均已達不能抗拒之程度至明。準此，被告丙○○、戊○○、
    己○○、另案被告魏清輝及某真實姓名年籍不詳之成年男子
    確有結夥三人以上，以強暴脅迫手段至使被害人不能抗拒而
    取其財物之加重強盜犯行甚明。
  (四)至被告戊○○、丙○○固辯稱：這是債務糾紛，不是要強盜
    云云置辯。然查，被告戊○○於96年10月26日原審審理時具
    結證述：伊當時在白色休旅車上就聽到另二人稱要將油灌車
    攔下，並搶下油，伊當時就知道要強盜油灌車，但在警局製
    作筆錄時，伊沒有跟警察說伊強盜油灌車的理由，原因是己○○說去搶油灌車是因為對方欠錢，但伊當時很害怕，所以
    沒有告訴警察強盜油灌車的理由等語在卷，隨即又於同日審
    理時證稱：當時伊認為有債務糾紛，將油灌車攔下來不是什
    麼大事情等語（見原審卷二第69-70 頁），其所述顯然前後
    相互矛盾。衡諸常情，蓋若被告戊○○認本件係因債務糾紛
    而將油灌車攔下，不是什麼大事情，則其在警詢時大可向警
    察表示本件並非強盜案件，何來因害怕所以不敢跟警察說出
    原因之情形？又查，共同被告己○○於94年12月20日警詢及
    同年月21日偵訊時陳稱：伊沒有邀請戊○○共同犯案，那也
    不是伊所犯，是一位綽號「大頭」之人所為，伊不知道大頭
    的真實姓名，只知道電話0000000000號，伊有在94年10月23
    日凌晨以0000000000號電話聯絡乙○○說有壹批便宜貨要賣
    ，同意以25萬元賣出，伊將貨載至高雄縣岡山鎮，由甲○○
    到現場抽取油品，當時還有一名男子負責駕駛油灌車並載我
    前去，賣給乙○○油品之來源，是大頭賣給我的，在高雄縣
    仁武鄉觀音山以強盜方式強取油灌車是大頭做的，他交保出
    去了，便將責任推給我等語（見警卷第7-10頁、檢卷四第18
    -19 頁、33-37 頁），顯見被告己○○並未曾以債務糾紛為
    由抗辯，則被告戊○○、丙○○上開等所辯之可信度顯有疑
    議。
  (五)又查，被害人即證人丁○○雖後於原審審理時改稱被告丙○○等人有跟伊提過這是債務糾紛等語。然本院審酌，證人丁○○係於95年1 月11日與被告戊○○、丙○○達成和解，由
    被告戊○○、丙○○賠償被害人丁○○現金新台幣41萬6 千
    元，並約定不願追究被告戊○○、丙○○之刑事責任，此有
    和解協議書影本兩份在卷可稽（見檢卷三第29-30 頁），是
    證人丁○○在和解後始向檢察官、原審陳稱被告丙○○等人
    有向其表示係債務糾紛等語，顯係事後迴護之詞。另觀諸上
    開和解書內容，及衡之被害人丁○○為希望早日尋回遭開走
    之曳引車、油灌車及其內油品等損失，當會詳實向警察陳稱
    相關案情內容，苟被告丙○○等人確曾於丁○○下車之際，
    便已告知本件係債務糾紛，證人丁○○當應及早向警察說明
    提供上情，以便檢警追查案情，豈有經過長久時日後，始另
    行回憶起而改稱有此情事，其事後所述顯與常情相違背，是
    證人丁○○上開陳稱尚難採信。另證人丁○○雖另證稱：被
    告丙○○、戊○○等人並沒有拿走伊皮包、行照、駕照等物
    等語，惟本件被告戊○○等人本意在強盜油灌車，渠未將被
    害人所有財物均取走尚無解於渠等本件加重強盜犯行之成立
    ，附此敘明。綜上所述，被告丙○○、戊○○以前詞所辯，
    顯係事後避就卸責之詞，委無可採。
  (六)被告乙○○雖辯稱不知道所購油品是強盜而來云云。然查，
    證人甲○○於96年6 月28日原審審理時到庭具結證述：「（
    問：你是否認識綽號「麵線」的己○○？）答：我認識，之
    前我開檳榔攤時，他常常來我的檳榔攤」、「（問：94年10
    月23日凌晨時，乙○○有無叫你到岡山去抽油？）答：乙○○跟我說己○○有油要賣她，叫我去將油裝入桶子裡載回來
    」、「（問：你抽的油是裝在何處？）答：在油罐車」、「
    （問：在何處裝油？）答：在燁聯鋼鐵廠附近的空地」、「
    （問：你去抽油時，與誰接觸？）答：己○○」、「（問；
    你去抽油的時間？）答：凌晨3 點多」、「（問：抽油數量
    ？多少錢購買？）答：7 、8 千公升，我用長20尺的鐵桶（
    類似20尺長的貨櫃，只是沒有那麼高，約高75公分）來裝油
    ，裝好之後就放在該處，該處是我租來放我的貨車，那些油
    是我自己的貨車要用的。買那些油總共約多少我不知道，因
    為是被告乙○○跟己○○算的，那些油每200 公升比外面賣
    的便宜80至100 元」、「（問：為何要在半夜交易？）答：
    我也不知道，因為我太太說己○○有油要賣她，要我去抽油
    ，我就去抽油，我太太說己○○已經在那邊等了，要我過去
    」、「（問：己○○有無合法買賣油品牌照？）答：我不知
    道」、「（問：有無去看過己○○賣油的地方？）答：沒有
    」、「（問：是你將油從油罐車抽入貨櫃油槽內？）答：是
    」、「（問：你去抽油時，有無看到魏清輝在現場？）答：
    我只看到己○○，當時油罐車的司機沒有下車，所以我不知
    道司機是否是魏清輝」等語在卷（見原審卷一第198-202 頁
    ）。觀本件被告乙○○與被告己○○聯繫及取油之時間為凌
    晨一、二時許，與一般通常交易情形顯然有異，而地點在燁
    聯鋼鐵廠附近之郊區空地，由甲○○自行駕車、自行抽油存
    放，亦與一般合法買賣油品之交易方式迥異，本件被告乙○○購買油量據其自承約8 千公升，數量非少，其既經常以購
    買大量用油，對於油品來源是否合法豈可能毫不聞問、毫無
    所悉之理？復佐以被告乙○○與被告己○○於本件案發後之
    通訊監察譯文（參95年度警聲搜字第46號第53頁背面）：「
    （問：昨天又處理一條魚呢？）答：喔」、「（問：你們處
    理的嗎？）答：沒有，我不知道」、「（問：說很古意？）
    答：不是啦」、「（問：不是喔？我聽葉仔在講？）答：沒
    啦！別人的啦」、「（問：你有認識的嗎？）答：無」、「
    （問：誰弄的你知道嗎？）答：我不瞭解」、「（問：我當
    作是你，你實力比較好，你的釣竿比較好）答：電話中不要
    講這個啦，好嗎？」「答：好啦」等語觀之，顯見被告乙○○與被告己○○早已熟識，對被告己○○之素行與品行亦知
    之甚稔至明，否則豈能如何對談？參以被告乙○○於94年12
    月21日偵訊時亦具結證述：因為伊在打電話之前，聽朋友說
    有一輛油灌車被搶，伊在問被告己○○是否伊所為等語在卷
    （見檢四卷第15-16 頁），顯見被告乙○○對上開油品係非
    法來源之贓物有所認識，是其所辯顯係事後避就卸責之詞，
    委無足採。
  (七)綜上所述，本件事證明確，被告戊○○、丙○○、乙○○前
    詞所辯，均屬事後避就卸責之詞，不足採信。被告戊○○、
    丙○○、乙○○三人上開犯行均洵堪認定，應依法論科。
二、按行為後法律有變更者，適用行為時之法律，但行為後之法
    律有利於行為人者，適用最有利於行為人之法律，修正後刑
    法第2 條第1 項定有明文。再按本次法律變更，比較時應就
    罪刑有關之共犯、未遂犯、想像競合犯、牽連犯、連續犯、
    結合犯，以及累犯加重、自首減輕暨其他法定加減原因（如
    身分加減）與加減例等一切情形，綜其全部罪刑之結果而為
    比較（最高法院95年5 月23日95年度第8 次刑庭會議決議參
    照）。查本件被告行為後，有關論罪科刑所適用之刑法業於
    94年2 月2 日修正公布，95年7 月1 日起施行，而有下列變
    更，茲分述如下：
  (一)刑法第28條關於共同正犯之規定，由原條文：「2 人以上共
    同實施犯罪之行為者，皆為共同正犯。」修正為：「2 人以
    上共同實行犯罪之行為者，皆為共同正犯」，係將「實施」
    一語修正為「實行」，揆諸其修正理由，在於修正共同正犯
    之參與類型，確定在「實行」概念下之共同參與行為，始能
    成立共同正犯，而排除「陰謀共同正犯」及「預備共同正犯
    」，是刑法第28條共同正犯之規定已有修正，然以被告戊○○等人基於共同犯罪聯絡並已著手實行犯罪而言，修正後之
    規定並無較有利於被告，應逕依修正前之刑法第28條論處。
  (二)法定罰金刑部分：被告乙○○行為後，刑法第33條關於罰金
    數額之規定，由銀元1 元以上，修正為新臺幣1 千元以上，
    以百元計算。其修正結果，上開各罪法定刑之罰金刑最高額
    部分數額雖與修正前相同，惟最低額部分則均已提高為新臺
    幣1 千元，經比較新、舊法之結果，應以被告行為時之舊法
    對其較為有利。
  (三)被告行為後，刑法第41條第1 項前段已有修正，被告行為時
    之刑法第41條第1 項前段規定：「犯最重本刑為5 年以下有
    期徒刑以下之刑之罪，而受6 個月以下有期徒刑或拘役之宣
    告，因身體、教育、職業、家庭之關係或其他正當事由，執
    行顯有困難者，得以1 元以上3 元以下折算1 日，易科罰金
    。」又行為人行為時之易科罰金折算標準，修正前罰金罰鍰
    提高標準條例第2 條前段（現已刪除）規定，就其原定數額
    提高為100 倍折算1 日，則本件行為人行為時之易科罰金折
    算標準，應以銀元300 元折算1 日，經折算為新臺幣後，應
    以新臺幣900 元折算為1 日。至於94年1 月7 日修正、95年
    7 月1 日公布施行之刑法第41條第1 項前段，則規定：「犯
    最重本刑為5 年以下有期徒刑以下之刑之罪，而受6 個月以
    下有期徒刑或拘役之宣告者，得以新臺幣1000元、2000元或
    3000元折算1 日，易科罰金」。比較修正施行前後之易科罰
    金折算標準，以95 年7月1 日施行前之規定，較有利於行為
    人，則應依刑法第2條 第1 項前段，適用修正前刑法第41條
    第1 項前段規定，定其折算標準。
三、按強盜罪之強暴、脅迫，祇須抑壓被害人之抗拒或使被害人
    身體上、精神上，處於不能抗拒之狀態為已足，其暴力縱未
    與被害人身體接觸，仍不能不謂有強暴、脅迫行為；強盜罪
    所施用之強暴、脅迫手段，祇須足以壓抑被害人之抗拒，使
    其喪失意思自由為已足，縱令被害人實際無抗拒行為，仍於
    強盜罪之成立，不生影響（最高法院22年上字第317 號判例
    、30上字第3023號判例參照）。又按共同正犯，係共同實施
    犯罪行為之人，在共同意思範圍內，各自分擔犯罪行為之一
    部，相互利用他人之行為，以達其犯罪之目的，其成立不以
    全體均參與實施犯罪構成要件之行為為要件。共同正犯之意
    思聯絡，不限於事前有所謀議，僅於行為當時有共同犯意之
    聯絡，於行為當時，基於相互之認識，不論明示通謀或相互
    間默示合致，以共同犯罪之意思參與，均屬之；而行為分擔
    ，亦不以每一階段皆有參與為必要，倘具有相互利用其行為
    之合同意思所為，仍應負共同正犯之責，蓋共同正犯，於合
    同意思範圍內，組成一共犯團體，團體中任何一人之行為，
    均為共犯團體之行為，他共犯均須負共同責任，初無分別何
    一行為係何一共犯所實施之必要（最高法院55年度臺上字第
    522 號、87年度臺非字第35號、85年度臺上字第4962號、88
    年度臺上字第2230號、第2858號判決、73年臺上字第1886號
    判例意旨參照）。是核被告戊○○、丙○○所為，係犯刑法
    第330 條第1 項之加重強盜罪。渠等與被告己○○、另案被
    告魏清輝及該名真實姓名年籍不詳之成年男子間，就上開犯
    行，有犯意之聯絡及行為之分擔，均應論以共同正犯。另核
    被告乙○○所為，係犯刑法第349 條第2 項故買贓物罪。被
    告乙○○本件犯罪時間，在民國96年4 月24日以前，合於中
    華民國96年罪犯減刑條例所定減刑條件，應依法減其宣告刑
    二分之一。至於被告丙○○及其辯護人固辯稱其所犯本案有
    自首減輕之適用云云。惟按刑法第62條之所謂發覺，係指有
    偵查犯罪職權之公務員已知悉犯罪事實與犯罪之人而言，而
    所謂知悉，固不以確知其為犯罪之人為必要，但必其犯罪事
    實，確實存在，且為該管公務員所確知，始屬相當（最高法
    院75年度台上字第1634號判例意旨參照）。經查，本件犯罪
    時間為94年10月22日，被告己○○於94年12月21日警詢時便
    向偵查機關陳稱本件強盜油品案件係綽號「大頭」（即被告
    丙○○）之人所為，伊係幫大頭賣油，大頭的手機是000000
    0000號，大頭真實姓名，有的人叫他春喜仔，大多數人叫他
    大頭，他的真名叫「丙○○」等語在卷（見檢四卷第33-37
    頁）。準此，是時偵查犯罪機關應已知悉犯罪事實及犯罪人
    ，或已有合理懷疑被告丙○○涉犯本件犯行。故嗣後被告丙○○於94年12月30日始主動向國道警察局說明犯罪情形，已
    與刑法自首要件不符；況自首需向偵查犯罪機關說明犯罪事
    實，被告丙○○當時亦辯稱係「處理債務糾紛」，其所述亦
    與自首要件之犯罪事實不符，自難依刑法自首規定予以減輕
    其刑，併予敘明。
四、原判決就被告戊○○、丙○○犯行部分，適用刑法第2 條第
    1 項前段、第28條、第330 條第1 項等規定，並審酌被告戊○○、丙○○正值青壯，竟不思以合法途徑賺取金錢，為圖
    私利，即結夥強盜，犯後猶矢口否認犯行，毫無悔意，惟念
    及被告二人前均未曾受有期徒刑以上之前科，有臺灣高等法
    院被告前案紀錄表在卷（見本院卷第38-39 頁），獲利亦僅
    7 萬元，強盜犯行部分未生人身安全之危害，及渠事後業與
    被害人丁○○達成和解，有上述和解書在卷可憑，暨其犯罪
    動機、目的、生活狀況等一切情狀，各量處有期徒刑7 年2
    月；並敘明檢察官雖具體求刑，認應量處被告丙○○、戊○○有期徒刑9 年以上，然原審斟酌上情，認該被告二人以量
    處有期徒刑7 年2 月之刑為適當，檢察官求處之刑尚嫌過重
    。另說明扣案無線電、手電筒、手機、透明膠帶，均係本件
    犯罪所用之物，分別屬被告戊○○、己○○所有，業據被告
    等供述在卷，應依刑法第38條第1 項第2 款併予宣告沒收，
    並依共同正犯責任共同原則，於被告戊○○、丙○○宣告之
    刑項下，分別予以宣告沒收。經核原判決此部分認事用法，
    尚無不合，量刑亦稱妥適，被告上訴意旨否認犯罪，指摘原
    判決此部分不當，為無理由，應予駁回。至於原判決主文雖
    贅載「共同」二字，然按結夥三人以上竊盜或搶奪，其本質
    仍為共同正犯，因其已表明為結夥三人以上，故主文之記載
    並無加列「共同」之必要，原判決主文雖贅列「共同」二字
    ，尚難指為違背法令（最高法院79年度台上字第4231號判決
    參照），併此敘明。
五、原判決就被告乙○○犯行部分，據以論處被告罪刑，固非無
    見。惟被告乙○○犯罪時間，在民國96年4 月24日以前，合
    於中華民國96年罪犯減刑條例所定減刑條件，應依法減其宣
    告刑二分之一，原審未予適用上開減刑條例予以減刑自有未
    當。被告乙○○上訴否認犯罪，雖無理由，惟原判決既有上
    開可議之處，自應由本院將原判決關於被告乙○○部分撤銷
    改判。審酌被告乙○○素行尚好，前無犯罪前科，有台灣高
    等法院被告前案紀錄表在卷可參（見本院卷第40頁），因貪
    圖小利，故買贓物，助長財產犯罪滋生，及其犯後態度不佳
    ，飾詞否認等一切情狀，仍如原審量處有期徒刑1 年，並依
    96年罪犯減條例所定減刑條件，依法減其宣告刑二分之一即
    有期徒刑6 月，及依修正前刑法第41條第1 項前段諭知易科
    罰金之折算標準。
據上論結，應依刑事訴訟法第368 條、第369 條第1 項前段、第
364 條、第368 條、第299 條第1 項前段，刑法第2 條第1 項前
段、第330 條第1 項、第349 條第2 項、第38條第1 項第2 款，
修正前刑法第28條、第41條第1 項前段，修正前罰金罰鍰提高標
準條例第1 條前段、第2 條，中華民國96年罪犯減刑條例第2 條
第1 項第3 款、第7 條、第9 條，判決如主文。
本案經檢察官王登榮到庭執行職務。
中    華    民    國    97    年    7     月    8     日
                  刑事第八庭    審判長法  官  李炫德
                                      法  官  李政庭
                                      法  官  陳志銘
以上正本證明與原本無異。
被告乙○○部分不得上訴。
其餘被告如不服本判決應於收受本判決後10日內向本院提出上訴
書狀，其未敘述上訴理由者，並得於提起上訴後10日內向本院補
提理由書狀（均須按他造當事人之人數附繕本）「切勿逕送上級
法院」。
中    華    民    國    97    年    7     月    8     日
                                      書記官  盧雅婷
附錄本件判決論罪科刑法條：
中華民國刑法第330條：
犯強盜罪而有第 321 條第 1 項各款情形之一者，處 7 年以上有
期徒刑。
前項之未遂犯罰之。
中華民國刑法第321條：
犯竊盜罪而有左列情形之一者，處六月以上、五年以下有期徒刑：
四、結夥三人以上而犯之者。
前項之未遂犯罰之。
中華民國刑法第349條：
收受贓物者，處 3 年以下有期徒刑、拘役或 5 百元以下罰金。
搬運、寄藏、故買贓物或為牙保者，處 5 年以下有期徒刑、拘役或
科或併科 1 千元以下罰金。
因贓物變得之財物，以贓物論。


司法院資訊處製作；財團法人民間司法改革基金會備份。
